臺灣嘉義地方法院刑事判決　　　　　　　　　　　　　　九十一年度訴字第五六號
　　公　訴　人　臺灣嘉義地方法院檢察署檢察官
　　被　　　告　甲○○
　　選任辯護人　汪玉蓮
　　　　　　　　蔡碧仲
　　　　　　　　楊瓊雅
右列被告因貪污案件，經檢察官提起公訴（九十年度偵字第六０００號），本院判決
如左：
    主  文
甲○○連續意圖為自己不法之所有，以詐術使人將本人之物交付，處有期徒刑柒月，
緩刑參年。
    事  實
一、甲○○原係台灣省立朴子醫院（後更名行政院衛生署朴子醫院）眼科部住院醫師
    及代理眼科主任（已離職），於八十八年十一月四日至該院就職並擔任住院醫師
    時，因該醫院有實施醫師專勤制度，醫師若與該醫院簽約，出具承諾書切結願確
    實遵照「省市政府衛生局所屬醫療機構人員勵金發給要點」（後改為「行政院
    衛生署及直轄市政府衛生局所屬醫療機構人員勵金發給要點」），及醫師專勤
    服務辦法有關規定，並承諾不私自在外開業或兼業及不假借任何名義在外幫助有
    關醫藥營利事業，即按前開要點之規定，發給不開業之獎勵金（包括基本獎勵金
    及服務獎勵金）；乃簽署「台灣省立朴子醫院醫師藥師受領獎勵金承諾書」，承
    諾以不在外間開業或兼業及不假借任何名義在外幫助有關醫藥營利事業，而受領
    上開獎勵金。詎甲○○明知已簽署上開承諾書，承諾不在外間開業或兼業及不假
    借任何名義在外幫助有關醫藥營利事業，竟意圖為自己不法所有，並基於概括之
    犯意，自八十九年八月間某日起，至同年九月底止，利用下班後時間，在台南縣
    新營市營新醫院兼職看診，且隱瞞其在外兼職及幫助有關醫藥營利事業之事實，
    使不知情之臺灣省立朴子醫院承辦人員陷於錯誤，而按月發給新台幣（以下同）
    二萬四千元之基本獎勵金之不開業獎勵金，自八十九年八月間起至八十四年九月
    底止，總計累積詐領之不開業獎勵金合計四萬八千元。
二、案經法務部調查局嘉義市調查站移送臺灣嘉義地方法院檢察署檢察官偵查起訴。
    理  由
一、訊據被告甲○○固坦承於前揭時地至營新醫院替病患幫忙看診，並收受該醫院三
    至四萬元車馬費之事實，惟辯稱僅係觀摩學習，並未書寫病例及開立處方云云，
    惟查：
    （一）證人乙○○即營新醫院眼科主任於調查局訊問時證稱營新醫院於八十九年
          六月間正式設立，亟需眼科專科醫師負責看診業務，後來被告於八十九年
          八、九月間至營新醫院兼診，每周約二個下午時段，該院係依一般行情計
          價，以一診即一下午時段四千元之代價僱用被告，共支付約四萬八千元等
          語，而被告確有為病人看診，亦據證人乙○○、楊惠燕即該院眼科護士於
          偵查中到庭證述無訛，且為被告所肯認，雖證人乙○○於審理中證稱被告
          並無未書寫病例及開立處方等情，惟參以觀諸卷附之該院八月份門診時間
          表上，載明每週二、六下午之眼科醫師輪診為「張源哲」，與被告之名「
          甲○○」之音近似，質之被告亦坦承「張源哲」即係指伊，則被告確於八
          十九年八、九月間，利用其在朴子醫院之輪休期間，每週二次，前往臺南
          縣新營市營新醫院兼職看診，並領有薪津，實至為灼然，其前開所辯係支
          領車馬費，實無足採。
    （二）被告於八十八年十一月四日至朴子醫院初任時，經核閱臺灣省朴子醫院醫
          師藥師受領獎勵金承諾書且了解該文件所載之內容後，於該文件上簽名，
          及於八十九年八、九月間個朴子醫院領取基本獎勵金共四萬八千元之事實
          ，為被告所自承，並有上開承諾書、臺灣省立朴子醫院薪資所得扣繳憑單
          卡各一份附卷可稽，且被告至營新醫院時，並未告知朴子醫院院長，醫院
          方面並不知被告至營新醫院乙情，亦據被告於調查站受訊時供承不諱，而
          被告於擔任朴子醫院眼科醫師期間，係依據「省市政府衛生局所屬醫療機
          構人員勵金發給要點」（後改為行政院衛生署及直轄市政府衛生局所屬
          醫療機構人員勵金發給要點），依該要點按月計算核發所屬人員基本
          勵金，一般來說基本獎勵金即專勤獎勵金，目的在為鼓勵醫療從事人員專
          勤服務，不得在外開業、兼職或之獎勵，此有該要點一份在卷可參。
    （三）被告既知其於八十九年八、九月間於營新醫院幫忙看診，姑不論係兼職或
          在外幫助有關醫藥營利事業，依前開要點規定，原不得領取基本獎勵金，
          竟仍向朴子醫院隱瞞其在外兼職及幫助有關醫藥營利事業之情，利用其職
          務及朴子醫院按月核發基本獎勵金之機會，致朴子醫院因不知上情而陷於
          錯誤，仍發放該期間之基本獎勵金共四萬八千元予被告，而詐得上開金額
          ，即有意圖為自己不法之利益，而為詐欺之犯行，應無疑義。事證明確，
          其詐欺犯行洵堪認定。
二、按貪污治罪條例第五條第一項第二款所謂「利用職務上之機會詐取財物」者，必
    也因法律或命令賦予行為人以一定之職務，而行為人竟利用此項職務之機會予以
    詐財者，始足相當。若其用以詐欺之行為，與其法令上之職務無所關涉者，即無
    利用其職務之機會以詐財之可言，最高法院七十二年臺上字第四Ｏ五二號判決可
    資參照。又所謂利用，係指乘時趁機運用而言，故行為人詐欺行為之實行，如與
    其職務無關，除應成立其他相當罪名之外，尚無該規定之適用。是本條貪污罪，
    係以利用職務上之機會，詐取財物為其成立要件，必其詐取財物之詐欺手段與該
    公務員執行之職務有關，且利用該職務之機會行詐始足當之；若其詐取財物之手
    段與其執行之職務無關，則雖有公務員之身分，或被害人為公務機關，仍不能以
    貪污治罪條例相繩。查被告前雖為臺灣省立朴子醫院醫師，為公立醫院醫師而依
    法令從事公務之人員，具有公務員之身分，並書立承諾書，承諾不在外兼業及幫
    助有關醫藥營利事業，但自八十九年八月間起，利用下班時間，在外幫助營新醫
    院看診，與醫師專勤服務辦法所規定請領不開業之獎勵金（包括基本獎勵金及服
    務獎勵金）不符，而仍向行政院衛生署朴子醫院詐領前開獎勵金，惟其詐欺手段
    係以其係該醫院醫師之身分，對該醫院發給獎勵金之承辦人員施用詐術，並非利
    用其在該醫院執行醫師診斷治療之職務上機會，對醫療對象之病患施用詐術，是
    被告之詐取財物，與其職務並無關係，不能依貪污治罪條例第五條第一項第二款
    規定相繩，僅能科以普通刑法之詐欺取財罪責。再者，被告亦無假藉職務上之權
    力、機會、方法犯罪，尚無刑法第一百三十四條之規定予以加重之可言。準此，
    核被告之所為，係犯刑法第三百三十九條第一項之詐欺取財罪，公訴人認被告係
    犯貪污治罪條例第五條第一項第二款之利用職務上之機會詐取財物罪，依上開說
    明，尚有誤會，其起訴法條應予變更，且公訴人雖未就被告在外幫助有關醫藥營
    利事業起訴，惟與前揭起訴並經判決部分，係同一犯罪事實，本院自得加以審理
    ，併此敘明。又被告先後多次犯行，時間緊接，罪名與犯罪構成要件相同，顯係
    基於概括犯意所為，為連續犯，應依刑法第五十六條之規定論以一罪，並依法加
    重其刑。爰審酌被告前無不良之素行記錄、犯罪之動機、目的、手段、所生危害
    及犯後坦承於下班後幫助營新醫院看診之事實，所得金額非多及犯後態度尚為良
    好等一切情狀，量處如主文所示之刑，以示懲儆。末查被告前未曾受有期徒刑以
    上刑之宣告等情，有臺灣嘉義地方法院檢察署被告刑案資料查註紀錄表及臺灣高
    等法院被告全國前案紀錄表各一份附卷可稽，其因一時失慮而觸犯刑章，事後已
    將詐得之款項如數返還行政院衛生署立朴子醫院，有收據附卷可証，信被告經此
    偵審科刑宣告之教訓，當已足資促使有所警惕而無再犯之虞，本院因認前所宣告
    之刑，以暫不執行為適當，爰併予宣告緩刑三年，以啟自新。
據上論斷，應依刑事訴訟法第二百九十九條第一項前段、第三百條、刑法第五十六條
、第三百三十九條第一項、第七十四條第一款、罰金罰鍰提高標準條例第一條前段判
決如主文。
本案經檢察官陳美君到庭執行職務
中    華    民    國        九十一      年      七      月      三      日
                                      臺灣嘉義地方法院刑事第一庭
                                          法  官  林  世  芬
右正本證明與原本無異。
如不服本判決，應於判決送達後十日內向本院提出上訴狀( 應附繕本 )。
中    華    民    國        九十一      年      七      月      四      日
                                          書記官  王  佩  湘
附錄法條：
刑法第三百三十九條
意圖為自己或第三人不法之所有，以詐術使人將本人或第三人之物交付者，處五年以
下有期徒刑、拘役或科或併科一千元以下罰金。
以前項方法得財產上不法之利益或使第三人得之者亦同。
前二項之未遂犯罰之。
